---
title: 'Estadística Avanzada: A3 - Modelización predictiva'
author: "Autor: Raúl Vicente Ferrer"
date: "Diciembre 2021"
output:
  html_document:
    highlight: default
    number_sections: yes
    theme: cosmo
    toc: yes
    toc_depth: 2
  pdf_document:
    highlight: zenburn
    toc: yes
  word_document: default
---

```{r setup, include=FALSE}
knitr::opts_chunk$set(eval=T, echo=T)
Sys.setenv(LANG = "en")
Sys.setlocale("LC_ALL", "en_US.UTF-8")
```

```{r echo=TRUE, message=FALSE, warning=FALSE}
# https://cran.r-project.org/web/packages/ggplot2/index.html
if (!require('ggplot2')) install.packages('ggplot2'); library('ggplot2')
# https://cran.r-project.org/web/packages/dplyr/index.html
if (!require('dplyr')) install.packages('dplyr'); library('dplyr')
# https://cran.r-project.org/web/packages/dplyr/index.html
if (!require('knitr')) install.packages('knitr'); library('knitr')
```

******
# Regresión lineal
******

## Estudio de correlación lineal

* Diagrama de caja de la distribución de la variable 'UltCost':

```{r message= FALSE, warning=FALSE}
claim <- read.csv("./dat_Air.csv", header=TRUE) 
```

```{r message= FALSE, warning=FALSE}
str(claim)
summary(claim)
```

## Modelo de regresión lineal

* Diagrama de caja de la distribución de la variable 'UltCost':

```{r message= FALSE, warning=FALSE}
claim <- read.csv("./train_clean2.csv", header=TRUE) 
```

## Modelo de regresión lineal múltiple

* Diagrama de caja de la distribución de la variable 'UltCost':

```{r message= FALSE, warning=FALSE}
claim <- read.csv("./train_clean2.csv", header=TRUE) 
```

## Diagnosis del modelo

* Diagrama de caja de la distribución de la variable 'UltCost':

```{r message= FALSE, warning=FALSE}
claim <- read.csv("./train_clean2.csv", header=TRUE) 
```

## Predicción del modelo

* Diagrama de caja de la distribución de la variable 'UltCost':

```{r message= FALSE, warning=FALSE}
claim <- read.csv("./train_clean2.csv", header=TRUE) 
```

******
# Regresión logística
******

## Estudio de relaciones entre variables. Análisis crudo de posibles factores de riesgo

* Diagrama de caja de la distribución de la variable 'UltCost':

```{r message= FALSE, warning=FALSE}
claim <- read.csv("./train_clean2.csv", header=TRUE) 
```

```{r message= FALSE, warning=FALSE}
str(claim)
summary(claim)
```

## Modelo de regresión logística

* Diagrama de caja de la distribución de la variable 'UltCost':

```{r message= FALSE, warning=FALSE}
claim <- read.csv("./train_clean2.csv", header=TRUE) 
```

## Predicción

* Diagrama de caja de la distribución de la variable 'UltCost':

```{r message= FALSE, warning=FALSE}
claim <- read.csv("./train_clean2.csv", header=TRUE) 
```

## Bondad del ajuste

* Diagrama de caja de la distribución de la variable 'UltCost':

```{r message= FALSE, warning=FALSE}
claim <- read.csv("./train_clean2.csv", header=TRUE) 
```

## Curva ROC

* Diagrama de caja de la distribución de la variable 'UltCost':

```{r message= FALSE, warning=FALSE}
claim <- read.csv("./train_clean2.csv", header=TRUE) 
```

******
# Conclusiones del análisis
******

* Diagrama de caja de la distribución de la variable 'UltCost':

******
# Bibliografía
******

* Apuntes y recursos de la asignatura.