---
title: 'Estadística Avanzada: A3 - Modelización predictiva'
author: "Autor: Raúl Vicente Ferrer"
date: "Diciembre 2021"
output:
  html_document:
    highlight: default
    number_sections: yes
    theme: cosmo
    toc: yes
    toc_depth: 2
  pdf_document:
    highlight: zenburn
    toc: yes
  word_document: default
---

```{r setup, include=FALSE}
knitr::opts_chunk$set(eval=T, echo=T)
Sys.setenv(LANG = "en")
Sys.setlocale("LC_ALL", "en_US.UTF-8")
```

```{r echo=TRUE, message=FALSE, warning=FALSE}
# https://cran.r-project.org/web/packages/ggplot2/index.html
if (!require('ggplot2')) install.packages('ggplot2'); library('ggplot2')
# https://cran.r-project.org/web/packages/dplyr/index.html
if (!require('dplyr')) install.packages('dplyr'); library('dplyr')
# https://cran.r-project.org/web/packages/dplyr/index.html
if (!require('knitr')) install.packages('knitr'); library('knitr')
# https://cran.r-project.org/web/packages/corrplot/index.html
if (!require('corrplot')) install.packages('corrplot'); library('corrplot')
# https://cran.r-project.org/web/packages/faraway/index.html
if (!require('faraway')) install.packages('faraway'); library('faraway')
```

******
# Regresión lineal
******

Carga del dataset:

```{r}
df <- read.csv("./dat_Air.csv", header=TRUE) 
```

```{r}
str(df)
summary(df)
```

## Estudio de correlación lineal

* Matriz de correlación:

```{r}
# Buscamos valores nulos
sapply(df, function(x) sum(is.na(x)))
# Eliminamos los valores nulos
df <- na.omit(df)
```

```{r}
# calculamos y representamos la matriz de correlación
datos_corr <- df[, c(11, 9, 12, 19, 20, 22, 18, 17)]
M <- cor(datos_corr, method = "pearson")
corrplot(M, method = "number")
```

* ¿Cual de los contaminantes atmosféricos citados anteriormente, tienen una mayor relación lineal con la RS? Interpretar las relaciones de dicho contaminante con la RS y también con el resto de variables meteorológicas.
El contaminante atmosférico que tiene una mayor relación lineal con RS es O3 ya que, como se puede observar en la matriz de correlación, su coeficiente es el mayor (en valor absoluto). La relación que tienen es en sentido directo y de magnitud débil.
Tmp: relación en sentido directo y de magnitud débil.
HR: relación en sentido inverso y de magnitud débil.
Vel: relación en sentido directo y de magnitud moderada.
Dir_Aire: relación en sentido inverso y de magnitud débil.

* Se toma la media diaria de cada una de las variables del apartado a) y posteriormente se estudia de nuevo la relación pedida en dicho apartado.
¿Existe alguna diferencia en la relación entre las nuevas variables construidas con los valores medios diarios, con respecto a los resultados obtenidos anteriormente?

Matriz de correlación de las nuevas variables:

```{r}
# Media diaría de cada variable
byday = aggregate(df[,c("O3", "NO2", "PM10", "Tmp", "HR", "RS", "Vel", "Dir_Aire")], by = list(df$Fecha), mean)
# calculamos y representamos la matriz de correlación
datos_corr <- byday[, c(2:9)]
M_byday <- cor(datos_corr, method = "pearson")
corrplot(M_byday, method = "number")
```

Diferencias entre las dos matrices:

```{r}
M_dif <- M-M_byday
corrplot(M_dif, method = "number")
```

Se pueden observar algunas diferencias significativas.

## Modelo de regresión lineal

* Estimar por mínimos cuadrados ordinarios un modelo lineal que explique la variable O3 en función de
la radiación solar (RS). Se evaluará la bondad del ajuste, a partir del coeficiente de determinación.

```{r}
Model.1.2.a <- lm(O3~RS, data=df)
summary(Model.1.2.a)
```

El coeficiente de determinación es 0.1381, por lo tanto, la calidad del ajuste es mala. Como era de esperar, ya que la correlación entre ambas variables es débil.

* Modelo de regresión lineal, tomando como variable dependiente (O3) y la variable
explicativa PM10_cat

Creación de la variable PM10_cat:

```{r}
PM10_cat <- cut(df$PM10, breaks = c(0, 40, 60, 120, 160, 724),
                labels = c("Muy buena", "Buena", "Mejorable", "Mala", "Muy mala"),
                right = FALSE)
df_1.2 <- data.frame(df, PM10_cat)
```

Modelo de regresión lineal

```{r}
Model.1.2.b<- lm(O3~PM10_cat, data=df)
summary(Model.1.2.b)
```

El coeficiente de determinación es 0.445, por lo tanto, la calidad del ajuste es baja, a pesar de que la relación entre las variables es moderada.

## Modelo de regresión lineal múltiple

Explicar el nivel de ozono en función de la radiación solar (RS),concentración de dióxido de nitrógeno (NO2), temperatura (Tmp) y dirección del aire (Dir_Aire).

* Primero, se añadirá al modelo del apartado a), la variable explicativa (Dir_Aire).¿El modelo ha mejorado?

```{r}
Model.1.3.a <- lm(O3~RS+Dir_Aire, data=df)
summary(Model.1.3.a)
```

El coeficiente de determinación es 0.2444, por lo tanto, la calidad del ajuste ha aumentado, pero sigue siendo mala.

* Posteriormente se añade al modelo anterior la variable (NO2). ¿Existe una mejora del modelo?

```{r}
Model.1.3.b <- lm(O3~RS+Dir_Aire+NO2, data=df)
summary(Model.1.3.b)
```

El coeficiente de determinación es 0.581, por lo tanto, la calidad del ajuste ha aumentado y es moderada.

* Se toma la variable (Tmp) y se añade al modelo anterior. Se pide comprobar la presencia o no de colinealidad entre las variables (RS) y (Tmp). Según la conclusión obtenida, discutir si sería indicado o no añadir la variable (Tmp) al modelo. De ser afirmativa la respuesta, construye el modelo e interpreta el resultado.

```{r}
# Coeficiente de correlación entre las variables
cor(x = df$RS, y = df$Tmp, method = "pearson")
# comparación de las estimaciones de modelos
Model.1.3.c <- lm(O3~RS+Dir_Aire+NO2+Tmp, data=df)
model.RS <- lm(O3~RS, data=df)
model.Tmp<- lm(O3~Tmp, data=df)
summary(Model.1.3.c)
summary(model.RS)
summary(model.Tmp)
```

```{r}
# Cáculo de FIV
vif(Model.1.3.c)
# Se compara con 1/(1-R2)
1/(1-summary(Model.1.3.c)$r.squared)
```

Por un lado el coeficiente de correlación entre ambas variables es de 0.4, por lo que la relación lineal entre ambas variables es baja. Por otro lado, si comparamos el modelo global, con cada uno de los modelos simples, los coeficientes estimados para RS y Tmp difieren de los estimados con la regresión múltiple.Esto puede ser indicativo de un problema de colinealidad.
Estudiando la inflación de la varianza y covarianza de las estimaciones, se calcula el FIV(factor de inflación de la varianza), 
para RS FIV = 1.242683 y para Tmp FIV = 1.369280 resultan menores que su equivalente en el modelo global, 1/(1−R2) = 2.388696. A la vista de los resultados, se encuentran indicios de multicolinealidad entre los regresores ’RS’ y ’Tmp’.
Por lo tanto, no sería indicado añadir la variable Tmp al modelo.

## Diagnosis del modelo

* Para la diagnosis se escoge el modelo construído en el apartado b) y se piden dos gráficos: uno con los valores ajustados frente a los residuos (que nos permitirá ver si la varianza es constante) y el gráfico cuantil-cuantil que compara los residuos del modelo con los valores de una variable que se distribuye normalmente(QQ plot). Interpretar los resultados.

```{r}
residuos <- rstandard(Model.1.3.b)
valor.ajustados <- fitted(Model.1.3.b)
plot(valor.ajustados, residuos)
```

```{r}
qqnorm(residuos)
```

A la vista del gráfico se observa un patrón de dispersión irregular. Es decir no es un patrón aleatorio de los residuos alrededor de cero, muestra cierto tipo de estructura. Esto indica que no se cumple el supuesto de varianza constante en los errores del modelo.
Por otro lado el Q_Q plot, muestra que los datos se ajustan bien a una normal.

## Predicción del modelo

* Según el modelo del apartado c), calcular la concentración de O3, si se tienen valores de RS de 180, NO2 de 15, Dir_Aire de 250 grados y Tmp de 20 grados centígrados.

```{r}
newdata = data.frame(RS=180, NO2=15, Dir_Aire=250, Tmp=20)
predict(Model.1.3.c, newdata)
```

Se obtiene un valor de 37.10378 𝜇𝑔/𝑚3.

******
# Regresión logística
******

Estudio de la concentración de O3 del aire de una determinada ciudad.

Primera codificación de la variable icO3:

```{r}
df <- read.csv("./dat_Air.csv", header=TRUE)
icO3 <- cut(df$O3, breaks = c(0, 80, 100),
                labels = c("buena", "mejorable"),
                right = FALSE)
df_2a <- data.frame(df, icO3)
```

Segunda codificación de la variable icO3:

```{r}
df_2b <- df_2a
df_2b$icO3 <- as.numeric(df_2b$icO3)
df_2b$icO3[df_2b$icO3 == "1"] = 0
df_2b$icO3[df_2b$icO3 == "2"] = 1
df_2b$icO3[is.na(df_2b$icO3)] = 1
df_2b$icO3 <- as.factor(df_2b$icO3)
summary(df_2b$icO3)
```

## Estudio de relaciones entre variables. Análisis crudo de posibles factores de riesgo

* Se visualiza la relación entre icO3 y las variables independientes: RS, Vel y HR. Para ello se recodificaran las variables RS y Vel, dejando la variable cuantitativa HR, tal como está en la base de datos. Para comprobar si existe asociación entre las variable dependiente y cada una de las variables explicativas, se aplicará el test Chi-cuadrado de Pearson. Un resultado significativo nos dirá que existe asociación.

Codificación de las variables RS_cat2 y Vel_cat2:

```{r}
RS_cat2 <- cut(df_2b$RS, breaks = c(0, 100, 700),
                labels = c("normal_baja", "normal_alta"),
                right = FALSE)
Vel_cat2 <- cut(df_2b$Vel, breaks = c(0, 3, 10),
                labels = c("flojo", "moderado"),
                right = FALSE)
df_2b <- data.frame(df_2b, RS_cat2, Vel_cat2)
```

Visualización y test Chi-cuadrado de Pearson de la relación icO3 - RS_cat2:

```{r}
tr<-table(df_2b$icO3,df_2b$RS_cat2)
tr
```

```{r}
tr_rel<-prop.table(tr,1)
tr_rel
```

```{r}
tr_rel_col<-prop.table(tr,2)
tr_rel_col
```

```{r}
barplot(tr_rel_col)
```

```{r}
chi.test.tr<-chisq.test(tr)
print(chi.test.tr)
```

Visualización y test Chi-cuadrado de Pearson de la relación icO3 - Vel_cat2:

```{r}
tv<-table(df_2b$icO3,df_2b$Vel_cat2)
tv
```

```{r}
tv_rel<-prop.table(tv,1)
tv_rel
```

```{r}
tv_rel_col<-prop.table(tv,2)
tv_rel_col
```

```{r}
barplot(tv_rel_col)
```

```{r}
chi.test.tv<-chisq.test(tv)
print(chi.test.tv)
```

Visualización y test Chi-cuadrado de Pearson de la relación icO3 - HR:

```{r}
th<-table(df_2b$icO3,df_2b$HR)
th
```

```{r}
th_rel<-prop.table(th,1)
th_rel
```

```{r}
th_rel_col<-prop.table(th,2)
th_rel_col
```

```{r}
barplot(th_rel_col)
```

```{r warning=FALSE}
chi.test.th<-chisq.test(th)
print(chi.test.th)
```

Como se puede ver en los test Chi-cuadrado de Pearson, el p_value es prácticamente 0 en los tres casos. Así que rechazamos la hipótesis nula de independencia de variables. Se acepta que existe una relación significativa entre icO3 y cada una de las otras tres variables.

* Cálculo de las OR (Odds-Ratio)

icO3 - RS_cat2:

```{r}
# Cáculo de las OR
tr_M<- addmargins(tr, FUN = list(Total = sum), quiet = TRUE)
tr_M
p1_tr=((tr_M[2,2]/tr_M[3,2])/(1-(tr_M[2,2]/tr_M[3,2])))
p2_tr=((tr_M[2,1]/tr_M[3,1])/(1-(tr_M[2,1]/tr_M[3,1])))
OR_tr=p1_tr/p2_tr
OR_tr
```

OR de 3.659214, por lo que se interpreta que las odds de que el índice de calidad del aire basado en O3 sea bueno es 3.659214 veces mayor en valores de Radiación Solar normal_baja que para normal_alta.

icO3 - RS_Vel2:

```{r}
# Cáculo de las OR
tv_M<- addmargins(tv, FUN = list(Total = sum), quiet = TRUE)
tv_M
p1_tv=((tv_M[2,2]/tv_M[3,2])/(1-(tv_M[2,2]/tv_M[3,2])))
p2_tv=((tv_M[2,1]/tv_M[3,1])/(1-(tv_M[2,1]/tv_M[3,1])))
OR_tv=p1_tv/p2_tv
OR_tv
```

OR de 2.111013, por lo que se interpreta que las odds de que el índice de calidad del aire basado en O3 sea bueno es 2.111013 veces mayor en valores de Velocidad del viento floja que para moderada.

icO3 - HR:

No se puede seguir el mismo procedimiento para calcular la OR que para las otras dos variables, ya que es una variable continua. Se debería construir un modelo de regresión logística.

## Modelo de regresión logística

* Estimad el modelo de regresión logística tomando como variable dependiente icO3 y variable explicativa RS_cat2. Calculad la OR a partir de los resultados del modelo y su intervalo de confianza. ¿Se puede considerar que la radiación solar es un factor de riesgo?

```{r}
logit_model_1 <- glm(formula = icO3~RS_cat2, data=df_2b, family=binomial)
summary(logit_model_1)
```

```{r}
exp(cbind(coef(logit_model_1),confint(logit_model_1)))
```

La radiación solar es un factor de riesgo ya que OR es mayor que 1, en concreto 3.65921382.

* Se crea un nuevo modelo con la misma variable dependiente y se añade al apartado a) la variable TMP. Interpretar si nos encontramos o no ante una posible variable de confusión.

```{r}
logit_model_2 <- glm(formula = icO3~RS_cat2+Tmp, data=df_2b, family=binomial)
summary(logit_model_2)
```

```{r}
exp(coefficients(logit_model_2))
```

La proximidad de los valores entre la OR estimada de RS_cat2 con el primer modelo (3.65921382) y el modelo ajustado (2.895915576), podría descartar que Tmp sea una variable de confusión.

* Se añade al modelo del apartado a) la variable HR. Estudiar la existencia o no de interacción entre las variables explicativas RS_cat2 y HR. Interpretar.

```{r}
logit_model_3=glm(formula=icO3~RS_cat2+HR+RS_cat2:HR, data=df_2b, family=binomial(link=logit))
summary(logit_model_3)
```

Se observa que el estimador de interacción RS_cat2:HR es estadísticamente significativo.

* Se crea un nuevo modelo con las variables explicativas RS_cat2 y Dir_Aire. ¿Existe una mejora del modelo?

```{r}
logit_model_4=glm(formula=icO3~RS_cat2+Dir_Aire, data=df_2b, family=binomial)
summary(logit_model_4)
```

El indicador AIC= 2089.4 es menor que en los otros modelos, por lo que existe una mejora en el ajuste, aunque no muy grande.


## Predicción

* Diagrama de caja de la distribución de la variable 'UltCost':

```{r}

```

## Bondad del ajuste

* Diagrama de caja de la distribución de la variable 'UltCost':

```{r}

```

## Curva ROC

* Diagrama de caja de la distribución de la variable 'UltCost':

```{r}

```

******
# Conclusiones del análisis
******

* Diagrama de caja de la distribución de la variable 'UltCost':

******
# Bibliografía
******

* Apuntes y recursos de la asignatura.